【裁判字號】    99,重訴,7
【裁判日期】    990309
【裁判案由】    損害賠償
【裁判全文】
臺灣高等法院臺中分院民事判決           99年度重訴字第7號
原      告  庚○○
            丁○○
            丙○○
            乙○○
兼上二共同
法定代理人  甲○○
上五人共同
訴訟代理人  楊振芳  律師
被      告  戊○○
                    （現於臺灣雲林監獄服刑中）
            己○○
上列被告因公共危險等案件（本院98年度交上訴字第1537號）原
告提起刑事附帶民事訴訟，請求侵權行為損害賠償事件，經刑事
庭裁定移送審理（98年度交附民字第213號），本院於99年2月24
日言詞辯論終結，判決如下︰
    主      文
被告應連帶給付原告庚○○新台幣壹佰肆拾玖萬零壹拾捌元、丁
○○新台幣壹佰伍拾肆萬肆仟伍佰捌拾參元、丙○○新台幣貳佰
萬貳仟陸佰肆拾陸元、乙○○新台幣貳佰肆拾貳萬貳仟貳佰壹拾
玖元，並被告戊○○自民國九十八年九月三十日起、被告己○○
自民國九十八年十月三日起至清償日止，按年息百分之五計算之
利息。
前項判決所命給付，於原告庚○○、丁○○、丙○○、乙○○依
序分別各以新台幣伍拾萬元、伍拾壹萬伍仟元、陸拾柒萬元、捌
拾壹萬元為被告預供擔保後，各得為假執行。
原告甲○○之訴及原告庚○○、丁○○、丙○○、乙○○其餘之
訴，暨該部分假執行之聲請均駁回。
訴訟費用均由被告連帶負擔。
    事實及理由
一、原告聲明求為判決：(一)被告等應連帶給付原告庚○○新台幣
    （下同）貳佰陸拾玖萬零壹拾捌元、丁○○貳佰柒拾肆萬肆
    仟伍佰捌拾參元、丙○○參佰萬貳仟陸佰肆拾陸元、乙○○
    參佰肆拾貳萬貳仟貳佰壹拾玖元、甲○○柒佰玖拾柒萬零壹
    佰零參元，並均自附帶民事訴訟起訴狀繕本送達被告等之翌
    日起至清償日止，按年息百分之五計算之利息。(二)訴訟費用
    由被告等負擔。(三)原告願供擔保，請准宣告假執行。其陳述
    略以：
  (一)被告戊○○於民國（下同）九十四年間因交通違規而被吊銷
    自小客車駕駛執照，而被告己○○為被告戊○○之妹婿，被
    告戊○○係受被告己○○之僱用，載運糖炒栗子之機器營業
    。被告己○○明知戊○○已無駕駛執照，仍將6758-TH 號自
    用小客貨車借與戊○○使用，而戊○○於九十八年二月七日
    下午二時三十分許，駕駛上開6758-TH 號自用小客貨車，搭
    載林健智、洪建森二人，沿彰化縣花壇鄉○○路由南往北方
    向行駛，於行經彰員路二段621 號前時，本應注意依路面標
    線之指示行駛，而依當時情形，視線良好且無障礙物，並無
    不能注意之情事，詎戊○○竟疏於注意上開義務，竟跨越彰
    員路上之分向限制線而逆向行駛，適有盧淑惠騎乘 EXT-959
    號機車，搭載其子呂威翰、呂柏昇二人，沿彰員路由北往南
    方向行駛至該處，盧淑惠因閃避不及致遭戊○○所駕之上開
    自用小客貨車衝撞，當場造成盧淑惠、呂威翰、呂柏昇三人
    均人車倒地，且均受有顱內出血等傷害，經送醫急救均不治
    死亡。而被告戊○○於發生事故後，卻未留在現場處理及協
    助救護，反而棄車逃逸，逃至彰化縣花壇鄉○○路2段719巷
    1 號陳清和住宅之屋頂時，踩破屋頂而掉落陳清和之住宅，
    躲在二樓之床舖下，經警逮捕移送檢察官偵查起訴，其業務
    過失致人於死罪部分，已被判處有期徒刑壹年捌月確定。
  (二)按因犯罪而受損害之人，於刑事訴訟程序得附帶提起民事訴
    訟，對於被告及依民法負賠償責任之人，請求回復其損害。
    前項請求之範圍，依民法之規定。刑事訴訟法第四百八十七
    條定有明文。又因故意或過失，不法侵害他人之權利者，負
    損害賠償責任：：：違反保護他人之法律致生危害於他人者
    ，負損害賠償責任。而汽車、機車或其他非依軌道行駛之動
    力車輛，在使用中加損害於他人者，駕駛人應賠償因此所生
    之損害。不法侵害他人致死者，對於支出殯葬費之人，亦應
    負損害賠償責任。被害人對於第三人負有法定扶養義務者，
    加害人對於該第三人亦應負損害賠償責任。不法侵害他人致
    死者，被害人之父、母、子、女及配偶，雖非財產上之損害
    ，亦得請求賠償相當之金額。亦為民法第一百八十四條第一
    項前段、第二項前段、第一百九十一條之二、第一百九十二
    條、第一百九十四條亦分別所明定。又「上訴人明知加害人
    張某未領有駕駛執照，仍將該小客車交其駕駛，顯違道路交
    通管理處罰條例第二十一條第一項第一款、第二十八條之規
    定，亦即違反保護他人之法律，應推定其有過失。」最高法
    院六十七年台上字第二一一一號著有判例。查被告己○○明
    知被告戊○○已無駕駛執照，仍將上開自小客貨車借與被告
    戊○○使用，而被告戊○○駕駛上開自用小客貨車肇事，致
    盧淑惠、呂威翰、呂柏昇死亡，自均應依上揭民法之規定與
    最高法院判例之意旨，負連帶損害賠償責任。
  (三)本件被害人盧淑惠係原告庚○○、丁○○之女兒，原告丙○
    ○、乙○○之母親，原告甲○○之配偶。被害人呂威翰、呂
    柏昇均係原告甲○○之子，此有戶籍謄本暨繼承系統表可憑
    。依法原告等可得請求被告戊○○、己○○賠償之費用及損
    失如下：
  喪葬費用：被害人盧淑惠、呂威翰、呂柏昇因被告戊○○、
    己○○等之不法侵害而均告死亡，原告甲○○共支出喪葬費
    用四十三萬八千七百四十元，此有喪葬支出明細表、毘盧精
    舍暫放切結書、毘盧精舍之信眾請託法事明細、皇穹陵紀念
    花園估價單、慈鑫殯葬禮儀社明細表可憑，依上揭民法第一
    百九十二條第一項規定，自應由被告戊○○、己○○負上開
    喪葬費用之連帶損害賠償責任。
  扶養費：按直系血親相互間，互負扶養之義務；負扶養義務
    有數人時，直系血親卑親屬，為第一順序扶養義務人；夫妻
    互負扶養之義務，其負扶養之順序與直系血親卑親屬同；負
    扶養義務者有數人，而其親等同一時，應各依其經濟能力分
    擔義務；受扶養權利者有數人，而其親等同一時，應按其需
    要之程度，酌為扶養；扶養之程度，應按受扶養權利者之需
    要，與負扶養義務者之經濟能力及身分定之。民法第1114條
    第1項、第1115條第1項第1款、第3項、第1116條第3 項、第
    1116條之1 前段、第1119條分別定有明文。又所謂扶養費用
    ，應係指一般扶養權利人於現今社會生活中，維持其人之尊
    嚴最基本生活要求所需之費用。有鑒於行政院主計處統計95
    年度台灣地區平均每人每月消費支出為17,425元，此有台灣
    地區平均每人月消費支出資料可憑，此乃主管機關調查現今
    每人為維持基本生活尊嚴所需費用之標準，則本件原告請求
    按上開一般基本消費標準計算扶養費用應屬合理。
  1.原告庚○○部分：原告鐘明鐘為被害人盧淑惠之父，生於42
    年9 月28日，於本事故發生時56歲，依94年台灣地區簡易生
    命表所示，尚有25.27 年之餘命，其無財產足以維持生活，
    依法本有請求被害人盧淑惠扶養之權利。因原告庚○○除被
    害人盧淑惠之外，尚有三名子女及其配偶丁○○應共同負扶
    養義務，則原告因本件事故所受扶養請求權之損害應為五分
    之一，則本件原告庚○○按上開扶養標準即每月17,425元及
    以其平均餘命25.27 年為請求扶養費之期間，並依霍夫曼算
    法扣除中間利息後，其一次可請求被告戊○○、己○○連帶
    賠償之扶養費為690,018元（1742512）16.00000005
    ＝690,018元小數點下四拾五入。
  2.原告丁○○部分：原告丁○○為被害人盧淑惠之母，生於46
    年6 月13日，於本件事故發生時年52歲，依上開簡易生命表
    所示，尚有28.67 年之餘命，其亦無財產足以維持生活，依
    法亦有請求被害人盧淑惠扶養之權利。因原告丁○○除被害
    人盧淑惠之外，尚有三位子女及其配偶庚○○應共同負扶養
    之義務，則原告丁○○因本件事故所受扶養請求權之損害亦
    應為五分之一，依上揭原告庚○○請求扶養費損害之同一標
    準計算其可請求被告戊○○、己○○連帶賠償之扶養費用為
    744,583元（1742512）17.00000005＝744,583元。
  3.原告丙○○之部分：原告丙○○為被害人盧淑惠之次子，生
    於90年4月3日，於本件事故發生時年8 歲，至其成年時，尚
    有十二年需被害人盧淑惠扶養，另原告甲○○為原告丙○○
    之父，依法亦有扶養丙○○之義務，故原告丙○○所受扶養
    請求權損害應為二分之一，依上揭原告庚○○請求扶養費損
    害之同一標準計算其可請求被告戊○○、己○○連帶賠償之
    扶養費為1,002,646元（1742512）9.00000002＝1,00
    2,646元。
  4.原告乙○○之部分：原告乙○○為被害人盧淑惠之長女，生
    於97年6 月25日，於本件事故發生時年僅八個月，至其成年
    時，尚有十九年需被害人盧淑惠扶養，另原告甲○○為原告
    乙○○之父，依法亦對其負有扶養之義務，故原告乙○○所
    受扶養請求權損害應為二分之一，依上揭原告庚○○請求扶
    養費損害之同一標準計算其可請求被告戊○○、己○○連帶
    賠償之扶養費為1,422,219元（1742512）13.0000000
    2＝1,422,219元。
  5.原告甲○○部分：原告甲○○為被害人盧淑惠之夫，生於58
    年11月22日，於本件事故發生時年40歲，依上開簡易生命表
    所示，尚有39.33 年之餘命，其亦無財產足以維持生活，依
    法本有請求被害人盧淑惠扶養之權利，因其另有尚生存之二
    名子女即丙○○、乙○○成年之後應共同負扶養之義務，則
    原告甲○○因本件事故所受扶養請求權之損害應為三分之一
    ，依上揭原告庚○○請求扶養費損害之同一標準計算，其可
    請求被告戊○○、己○○連帶賠償之扶養費為 1,531,363元
    （1742512）17.8044,8252＝1,531,363元。
  非財產損害賠償之部分：原告庚○○、丁○○為被害人盧淑
    惠之父母，原告丙○○、乙○○分別為被害人盧淑惠之子女
    ，原告甲○○為被害人盧淑惠之夫、被害人呂威翰、呂柏昇
    之父。按至親突遭橫禍，致人鬼殊途天人永隔，人世間之悲
    哀莫過於白髮人送黑髮人，又原告丙○○、乙○○於年紀尚
    幼之際，即失去了母愛，而原告甲○○一下子失去了至愛的
    妻子與兩名子女，其所受之痛苦，恐非寸管所能形容，俗云
    少年夫妻老來伴，原告甲○○因被告戊○○、己○○之不法
    侵害而失去了終身之伴侶，今後勢將獨力扶養、照料尚存之
    兩名年幼子女，將導致其身心俱疲，實無待言，其所受精神
    上之痛苦折磨，實至為深鉅。原告庚○○、丁○○各請求被
    告戊○○、己○○連帶賠償精神慰撫金各二百萬元，原告甲
    ○○則請求被告戊○○、己○○連帶賠償六百萬元之精神慰
    藉金，原告丙○○、乙○○則各請求被告戊○○、己○○連
    帶賠償各二百萬元之精神慰藉金，以聊減精神上之痛苦。
  綜上所述，原告庚○○共計請求被告等賠償 2,690,018元、
    原告丁○○共計請求被告等賠償 2,744,583元、原告丙○○
    共計請求被告等賠償 3,002,646元、原告乙○○共計請求被
    告等賠償3,422,219元、原告甲○○共計請求被告等賠償7,9
    70,103元。原告已領得本件事故強制汽車責任保險理賠四百
    五十萬元。其中賠償盧淑惠之一百五十萬元部分由繼承人甲
    ○○、丙○○、乙○○各得五十萬元。呂威翰、呂柏昇二個
    小孩部分均由甲○○領取。所以應依法自上述金額中扣除。
二、被告戊○○聲明求為判決：(一)原告之訴駁回。(二)訴訟費用由
    原告負擔。其陳述略以：原告等請求損害賠償，其中有收據
    部分沒有意見，沒有收據部分金額太高，請求酌減。又伊並
    未受僱於己○○，只是過年期間純粹幫忙而已。那天是過年
    洪建森要求介紹工作，伊即帶他去妹婿己○○那邊學習糖炒
    栗子的技術。因是過年期間己○○比較忙，所以由伊與洪建
    森一起去做生意，收攤後要開車回彰化的家，途中發生車禍
    等語。被告己○○經合法通知未到庭，亦未據提出任何書狀
    資料作何聲明及陳述。
三、原告主張被告戊○○曾於九十四年間因交通違規而被吊銷自
    小客車駕駛執照，被告己○○為被告戊○○之妹婿，僱用被
    告戊○○載運糖炒栗子之機器營業。被告己○○明知戊○○
    已無駕駛執照，仍將6758-TH 號自用小客貨車借與戊○○使
    用，而戊○○於九十八年二月七日下午二時三十分許，駕駛
    上開6758-TH 號自用小客貨車，搭載林健智、洪建森二人，
    沿彰化縣花壇鄉○○路由南往北方向行駛，於行經彰員路二
    段621 號前時，疏未注意依路面標線之指示行駛，竟跨越分
    向限制線而逆向行駛，致撞及盧淑惠騎乘之EXT-959 號機車
    ，造成盧淑惠及其所搭載之呂威翰、呂柏昇二子，均人車倒
    地，受有顱內出血等傷害，經送醫急救不治死亡之事實，為
    被告戊○○所不爭執。且被告戊○○因上述業務過失致人於
    死之行為，嗣經臺灣彰化地方法院檢察署檢察官偵查起訴，
    臺灣彰化地方法院以98年度交訴字第24號、本院以98年度交
    上訴字第1537號判決處有期徒刑壹年捌月確定，亦有調閱之
    該刑事案卷可稽。是原告等主張依侵權行為損害賠償之法律
    關係，提起本件刑事附帶民事訴訟，請求損害賠償，即屬有
    據。
四、被告己○○經合法通知未到庭，亦未據提出任何書狀資料作
    何聲明及陳述。惟其明知戊○○之駕駛執照已遭吊銷，仍將
    6758-TH 號自用小客貨車交與戊○○作為載運糖炒栗子之機
    器營業使用，違反道路交通管理處罰條例第二十一條第一項
    第一款、第二十八條保護他人之法律，參以最高法院六十七
    年台上字第二一一一號判例意旨，自應與之負連帶損害賠償
    責任。且其經合法通知，未於言詞辯論期日到場，核無民事
    訴訟法第386 條各款所列情形之一，爰依原告之聲請，准由
    其一造辯論而為判決。
五、本件被害人盧淑惠係原告庚○○、丁○○之女兒，原告丙○
    ○、乙○○之母親，原告甲○○之配偶。被害人呂威翰、呂
    柏昇均係原告甲○○之子，此據原告提出戶籍謄本暨繼承系
    統表附卷可憑。爰就原告等請求賠償之項目及金額，逐一分
    析審酌如下：
  原告甲○○請求喪葬費用部分：本件被害人盧淑惠、呂威翰
    、呂柏昇死亡，原告甲○○共支出喪葬費用四十三萬八千七
    百四十元，業據提出喪葬支出明細表、毘盧精舍暫放切結書
    、毘盧精舍之信眾請託法事明細、皇穹陵紀念花園估價單、
    慈鑫殯葬禮儀社明細表可憑。且被告戊○○就此有收據部分
    之支出復不予爭執，應予准許。
  原告請求扶養費部分：按直系血親相互間，互負扶養之義務
    ；負扶養義務有數人時，直系血親卑親屬，為第一順序扶養
    義務人；夫妻互負扶養之義務，其負扶養之順序與直系血親
    卑親屬同；負扶養義務者有數人，而其親等同一時，應各依
    其經濟能力分擔義務；受扶養權利者有數人，而其親等同一
    時，應按其需要之程度，酌為扶養；扶養之程度，應按受扶
    養權利者之需要，與負扶養義務者之經濟能力及身分定之。
    民法第1114條第1項、第1115條第1項第1款、第3項、第1116
    條第3項、第1116條之1前段、第1119條分別定有明文。又所
    謂扶養費用，應係指一般扶養權利人於現今社會生活中，維
    持其人之尊嚴最基本生活要求所需之費用。原告主張依行政
    院主計處統計95年度台灣地區平均每人每月消費支出為17,4
    25元，為計算扶養費用之基準，應屬合理。
  1.原告庚○○部分：原告鐘明鐘為被害人盧淑惠之父，生於42
    年9 月28日，於本事故發生時56歲，依94年台灣地區簡易生
    命表所示，尚有25.27 年之餘命，其無財產足以維持生活，
    依法本有請求被害人盧淑惠扶養之權利。因原告庚○○除被
    害人盧淑惠之外，尚有三名子女及其配偶丁○○應共同負扶
    養義務，則原告因本件事故所受扶養請求權之損害應為五分
    之一，則本件原告庚○○按上開扶養標準即每月17,425元及
    以其平均餘命25.27 年為請求扶養費之期間，並依霍夫曼算
    法扣除中間利息後，其一次可請求賠償之扶養費為 690,018
    元（1742512）16.00000005 ＝690,018元小數點下四
    拾五入。
  2.原告丁○○部分：原告丁○○為被害人盧淑惠之母，生於46
    年6 月13日，於本件事故發生時年52歲，依上開簡易生命表
    所示，尚有28.67 年之餘命，其亦無財產足以維持生活，依
    法亦有請求被害人盧淑惠扶養之權利。因原告丁○○除被害
    人盧淑惠之外，尚有三位子女及其配偶庚○○應共同負扶養
    之義務，則原告丁○○因本件事故所受扶養請求權之損害亦
    應為五分之一，依上揭原告庚○○請求扶養費損害之同一標
    準計算其可請求賠償之扶養費用為744,583元（1742512）
    17.00000005＝744,583元。
  3.原告丙○○之部分：原告丙○○為被害人盧淑惠之次子，生
    於90年4月3日，於本件事故發生時年8 歲，至其成年時，尚
    有十二年需被害人盧淑惠扶養，另原告甲○○為原告丙○○
    之父，依法亦有扶養丙○○之義務，故原告丙○○所受扶養
    請求權損害應為二分之一，依上揭原告庚○○請求扶養費損
    害之同一標準計算其可請求賠償之扶養費為 1,002,646元（
    1742512）9.00000002＝1,002,646元。
  4.原告乙○○之部分：原告乙○○為被害人盧淑惠之長女，生
    於97年6 月25日，於本件事故發生時年僅八個月，至其成年
    時，尚有十九年需被害人盧淑惠扶養，另原告甲○○為原告
    乙○○之父，依法亦對其負有扶養之義務，故原告乙○○所
    受扶養請求權損害應為二分之一，依上揭原告庚○○請求扶
    養費損害之同一標準計算其可請求賠償之扶養費為1,422,21
    9元（17425X12）13.00000002＝1,422,219元。
  5.原告甲○○部分：原告甲○○為被害人盧淑惠之夫，生於58
    年11月22日，於本件事故發生時年40歲，依上開簡易生命表
    所示，尚有39.33 年之餘命，其亦無財產足以維持生活，依
    法本有請求被害人盧淑惠扶養之權利，因其另有尚生存之二
    名子女即丙○○、乙○○成年之後應共同負扶養之義務，則
    原告甲○○因本件事故所受扶養請求權之損害應為三分之一
    ，依上揭原告庚○○請求扶養費損害之同一標準計算，其可
    請求賠償之扶養費為1,531,363元（1742512）17.8044,
    8252=1,531,363元。
  原告請求非財產損害賠償之部分：原告庚○○、丁○○為被
    害人盧淑惠之父母，原告丙○○、乙○○分別為被害人盧淑
    惠之子女，原告甲○○為被害人盧淑惠之夫、被害人呂威翰
    、呂柏昇之父。今因遭此車禍，造成其至親死亡，其所受之
    痛苦，當非筆墨所能形容，導致原告所受精神上之痛苦折磨
    ，實至為深鉅。是以審酌被告戊○○國中畢業，沒有不動產
    ，偶幫己○○賣糖炒栗子，每月約賺取一、二萬元。而原告
    甲○○為卡車司機，原告丙○○、乙○○年紀還小、在家沒
    工作，沒有財產等情狀。本院認原告庚○○、丁○○各請求
    賠償精神慰撫金以80萬元，原告甲○○請求賠償精神慰撫金
    以120 萬元，原告丙○○、乙○○各請求賠償精神慰撫金以
    150萬元為適當。原告逾此部分之請求，不應准許。
六、綜上所述，原告庚○○得請求扶養費690,018 元、精神慰撫
    金80萬元，共1,490,018元。原告丁○○得請求扶養費744,5
    83元、精神慰撫金80萬元，共1,544,583 元。原告甲○○得
    請求喪葬費用438,740元、扶養費1,531,363元、精神慰撫金
    120萬元，共3,170,103元。原告丙○○請求扶養費1,002,64
    6元、精神慰撫金150萬元，共2,502,646 元。原告乙○○得
    請求扶養費1,422,219元、精神慰撫金150萬元，共2,922,21
    9 元。原告甲○○應扣除已領得本件事故強制汽車責任保險
    理賠之350 萬元，原告丙○○、乙○○各應扣除已領得本件
    事故強制汽車責任保險理賠之50萬元。則原告甲○○已無可
    得請求給付之金額，原告丙○○可得請求給付之金額為2,00
    2,646元，原告乙○○可得請求給付之金額為2,422,219元。
    原告請求各於上述金額之本息範圍內，應予准許，其各逾上
    述金額之本息範圍部分之請求，不應准許。爰判決如主文所
    示，並准供擔保分別為假執行之宣告。
七、據上論結，本件原告之訴為一部有理由，一部無理由，依民
    事訴訟法第385條第1項前段、第79條，判決如主文。
中    華    民    國    99    年    3    月    9      日
                民事第五庭    審判長法  官  童有德
                                    法  官  鄭金龍
                                    法  官  古金男
以上正本係照原本作成。
如對本判決上訴，須於收受判決送達後20日內向本院提出上訴書
狀，其未表明上訴理由者，應於提出上訴後20日內向本院提出上
訴理由書（須按他造人數附具繕本）。
上訴時應提出委任律師為訴訟代理人之委任狀。具有民事訴訟法
第466條之1第1項但書或第2項之情形為訴訟代理人者，另應附具
律師及格證書及釋明委任人與受任人有該條項所定關係之釋明文
書影本。
                                    書記官  瑞芳
中    華    民    國    99    年    3     月    9     日
                                                      Ｓ

司法院資訊處製作；財團法人民間司法改革基金會備份。
